臺灣高等法院刑事判決
109年度上易字第813號
上  訴  人  臺灣桃園地方檢察署檢察官 
被      告  李慶益


上列上訴人因被告詐欺案件，不服臺灣桃園地方法院108年度易
字第577號，中華民國108年12月26日第一審判決（起訴案號：臺
灣桃園地方檢察署107年度偵字第27534號、107年度偵字第27535
號），提起上訴，本院判決如下：
    主  文
上訴駁回。
    理  由
一、公訴意旨略以：被告李慶益可預見詐欺集團或不法份子為掩
    飾不法行徑，多利用電話轉接或人頭電話之方式聯繫，倘提
    供行動電話門號予不熟識之他人使用，有可能為詐欺集團所
    利用，竟仍基於縱有詐欺集團使用其所提供之行動電話門號
    為詐欺犯行，亦不違背其本意之不確定故意，於民國106 年
    12月1 日之某時，在桃園市龍潭區某電信門市，向遠傳電信
    股份有限公司（下稱遠傳電信）申辦0000000000號行動電話
    門號（下稱本案門號）後，隨即將該門號SIM 卡提供予綽號
    「國棟」之林國樑。嗣該綽號「國棟」之林國樑及其所屬之
    詐欺集團成員取得上開門號後，共同意圖為自己不法之所有
    ，基於詐欺取財之犯意聯絡，以上開門號為聯絡工具，於10
    7 年1 月5 日下午1 時許，撥打電話予告訴人張登正，佯稱
    其為告訴人之友人「張營福」且有借款需求云云而施以詐術
    ，致告訴人陷於錯誤，依指示將新臺幣（下同）12萬元匯入
    黃蒙道（涉嫌詐欺部分，業經檢察官另案起訴）所申設之中
    華郵政股份有限公司帳號00000000000000號帳戶。因認被告
    所為，係犯刑法第30條、第339 條第1 項之幫助詐欺取財罪
    嫌云云。
二、按犯罪事實應依證據認定之，無證據不得認定犯罪事實；不
    能證明被告犯罪者，應諭知無罪之判決，刑事訴訟法第154
    條第2項、第301條第1 項定有明文。又刑事訴訟上證明之資
    料，無論其為直接證據或間接證據，均須達於通常一般之人
    均不致有所懷疑，而得確信其為真實之程度，始得據為有罪
    之認定，若其關於被告是否犯罪之證明未能達此程度，而有
    合理之懷疑存在時，致使無從形成有罪之確信，依刑事訴訟
    「罪證有疑，利於被告」之證據法則，即不得遽為不利被告
    之認定；又自另一角度言之，基於無罪推定之原則（Presum
    ption of Innocence），被告犯罪之事實，應由檢察官提出
    證據，此即學理所謂之提出證據責任（Burden of Producin
    g Evidence），並指出證明方法加以說服，以踐履其說服責
    任（Burden of Persuasion，刑事訴訟法第161條第1項參照
    ），使法院之心證達於超越合理懷疑（Beyond A Reasonabl
    e Doubt ）之確信程度，始能謂舉證成功，否則即應由檢察
    官蒙受不利之訴訟結果而諭知被告無罪，此乃檢察官於刑事
    訴訟個案中所負之危險負擔，即實質舉證之「結果責任」所
    當然。另外，被告否認犯罪，並不負任何證明責任，此即被
    告之不自證己罪特權（Privilege Against Self-Incrimina
    tion ），被告僅於訴訟進行過程中，因檢察官之舉證，致
    被告將受不利益之判斷時，其為主張犯罪構成要件事實不存
    在而提出某項有利於己之事實時，始需就其主張提出或聲請
    法院調查證據，然僅以證明該有利事實可能存在，而動搖法
    院因檢察官之舉證對被告所形成之不利心證為已足，並無說
    服使法院確信該有利事實存在之必要。
三、檢察官認被告李慶益涉犯前揭幫助詐欺取財罪嫌，無非係以
    被告李慶益於警詢、偵查中之供述、證人即告訴人張登正於
    警詢之指述、本案門號之基本資料、申請相關資料影本及通
    聯調閱查詢單各1份、告訴人匯款之收執聯影本、花蓮縣警
    察局刑事警察大隊受理各類案件紀錄表與受理刑事案件報案
    三聯單、受理詐騙帳戶通報警示簡便格式表及金融機構聯防
    機制通報單、內政部警政署反詐騙案件紀錄表各1份，為論
    述之依據。
四、訊據被告固不否認有於106 年12月1 日某時申辦本案門號後
    ，將該門號SIM卡交與他人等事實，惟堅詞否認有何幫助詐
    欺取財之犯意，於本院審理時陳稱：伊是因為其女友陳旻之
    乾哥哥林國樑(綽號「國棟」)為了找工作而請伊代為辦理門
    號供其使用，辦好後就交給林國樑，伊並沒有幫助詐欺之行
    為等語（見本院卷第68頁、第69頁、第98頁），經查：
  ㈠告訴人確有遭詐欺集團成員利用本案門號以如公訴意旨欄所
    示方式詐騙，因而陷於錯誤，而匯出如公訴意旨欄所示各該
    款項至黃蒙道上開帳戶等情，業據告訴人於警詢時、證人即
    黃蒙道於偵查中證述明確（見南投縣政府警察局中興分局刑
    案偵查卷，下稱警卷，第4 頁至第5 頁；臺灣南投地方檢察
    署107 年度偵字第1923號卷第6 頁），並有告訴人匯款之收
    執聯影本、花蓮縣警察局刑事警察大隊受理各類案件紀錄表
    與受理刑事案件報案三聯單、受理詐騙帳戶通報警示簡便格
    式表及金融機構聯防機制通報單、內政部警政署反詐騙案件
    紀錄表各1 份（見警卷第10頁反面至第13頁），又被告確有
    申辦上開0000000000號之門號交予林國樑，除據被告前揭供
    述外(見本院卷第98頁)，並有本案門號之基本資料、申請相
    關資料影本、通聯調閱查詢單在卷可稽(見警卷第7頁至第9
    頁)，是上開事實，應堪認定。
  ㈡證人林國樑於本院審理時證稱：「(106年12月間，你有無工
    作？)好像沒有。(你當時有需要辦門號嗎？)有，因為當時
    好像是，我不記得了，但我有需要門號。(為何需要門號？)
    我的名下不能辦卡，因為我之前的電話卡沒有繳錢，被停卡
    不能申請，但我要找工作，所以需要電話。(當時找何工作
    ？)做工那類的。(當時已經找到了嗎？)還沒，就是要一個
    聯絡方式。(當時跟被告跟陳旻如何聯絡？)直接去他們家找
    他們。(他們家住哪？)中壢，SOGO那裡，慈惠三街那裡，實
    際住址忘了。【(那時還沒有找到工作，為何要辦門號？)辦
    了門號，找到工作，人家才聯絡的到我。(有無拜託被告幫
    你辦門號？)有，請他辦易付卡給我。】(那時是跟被告還是
    跟陳旻比較熟？)都很熟。(為何不是找陳旻幫忙，而是被告
    幫忙？)跟被告很熟，所以他才答應。【(你是跟被告一起去
    門市辦的嗎？)是，我帶他去的，在龍潭一個公車站對面，
    我忘記什麼路。(這個門號都是你在用嗎？)辦出來一星期左
    右，卡片就掉了。】(為何掉了？)那時候拿去網咖，要插入
    另一隻手機，登入遊戲用的，因為我那時是雙卡手機，要把
    新的卡插到手機，我把原本的卡拿下來放桌上，玩完後忘記
    拿，之後回網咖就找不到了。(你是把被告幫你辦的SIM 卡
    拿下來，還是原本的SIM 卡拿下來？)把原本的SIM 卡拿下
    來，原本的卡不能打，但是可以接，我要玩遊戲要登入，我
    就把被告幫我辦的卡插到手機，因為遊戲要認證。(既然舊
    的卡可以接認證碼，有無必要插新的卡？)可是我不能打，
    我找工作的時候需要打電話，我還要網路，因為那隻被停掉
    的沒有網路。(當時你是要登入遊戲，並不是在找工作，沒
    有必要把新的卡插入手機？)要，不插進去網路怎麼會接收
    的到人家傳來的認證碼。(你接收認證碼時，是否要在網咖
    的電腦輸入你的電話？)不是，在手機上面。(你當時是把新
    的SIM 卡插入你的電話，把舊的卡放在桌上，所以你掉的應
    該是舊的卡而不是被告幫你辦的卡？)不是，我有兩隻手機
    ，我把舊的卡再插回去另一隻手機，因為那時我有LINE，我
    登錄完遊戲後有換回來。(你當時是否都用LINE跟被告、陳
    旻聯絡？)之前還沒限制通話時，被告幫我辦卡後，我才有
    網路。(你為何會被限制通話？)沒有繳電話費。(你去繳電
    話費是否就可以恢復通話？)因為繳電話費要4、5000元。有
    無跟被告說要辦門號？)有，我說因為我要找工作，需要用
    一個門號」等語(見本院卷第91頁至第95頁)。
　㈢證人即被告之女友陳旻於偵查時證稱：林國樑是伊乾哥哥，
    因林國樑要找工作而須行動門號使用，又因欠費無法申辦，
    故至被告住處，請被告幫忙以被告名義申辦門號，林國樑有
    跟被告說不能自己辦門號的原因等語（見27534偵卷第36頁
    反面至第37頁）。
　㈣是依證人林國樑、陳旻上開互核大致相符之內容可知，證人
    林國樑之所以請被告以其名義申辦門號，係因證人積欠行動
    電話之費用約4、5000元無法償還，為找尋工作始央求本案
    被告以其名義辦理預付卡，而證人等人前開證述之內容，復
    與被告於本院所陳係因證人林國樑之請求始申辦門號供其找
    工作使用等節互核一致，是就被告主觀上之認知係為證人林
    國樑申辦門號供其找工作所用，並主觀上並未有何幫助詐欺
    集團成員持該門號用以詐騙他人之故意，自堪認定。況且，
    依證人林國樑上開所述，其係因於網咖登錄遊戲而將預付卡
    拔出更換手機後，遺失該預付卡等節，嗣經詐欺集團成員以
    不詳方式取得上開預付卡後，供詐騙他人使用，被告主觀上
    無從預知，亦難據此認為被告以其名義辦理預付卡供證人林
    國樑使用時，主觀上即有何幫助詐欺集團成員詐欺取財之幫
    助故意，應堪認定。
　㈤按刑法上之幫助犯，係指以幫助之意思，對於正犯資以助力
    ，使其犯罪易於達成而言，故幫助犯之成立，不僅須有幫助
    他人犯罪之行為，且須具備明知他人犯罪而予以幫助之故意
    ，始稱相當。又行動門號之用途因僅係供人聯絡之用，與財
    產移轉無特別關聯，縱門號申請人將該門號交予他人使用，
    亦未必能意識到他人使用該門號將可能用於財產犯罪，是社
    會上一般人對於此類行為，憑經驗常情實難與詐欺之不法圖
    像連結，尚無從據一般經驗法則，遽為推論門號提供者確可
    預見所交付之門號將用於詐欺犯罪。是本案被告既係因證人
    林國樑需要預付卡之故，而由被告申請0000000000號之本案
    門號後，將該門號SIM卡交給證人林國樑使用，已如前述，
    故證人林國樑嗣後遺失上開門號SIM卡而遭詐欺集團成員供
    詐欺犯行所用，自難認被告對於詐欺集團成員所施行之詐欺
    犯行，主觀上有幫助他人詐欺取財之故意。　　
五、綜上，被告因其友人即證人林國樑之工作需要而為其申辦本
    案門號SIM卡後，交由證人使用，嗣因證人於網咖遺失上開
    門號SIM卡，而遭詐欺集團成員供詐騙他人使用乙節，業據
    本院認定如前，則被告於交付上開門號SIM卡予證人時，主
    觀上是否係明知或可預見該門號將為詐欺集團所使用，仍為
    交付，尚無法證明。故檢察官所引各項事證未達於通常一般
    之人均不致有所懷疑，尚乏相當證據予以證明被告確有檢察
    官所指幫助詐欺之犯行，當不能以推測或擬制之方法認被告
    有該罪嫌存在，自屬不能證明被告犯罪。從而，檢察官上訴
    意旨，尚難證明被告有上揭犯行，其指摘原判決不當，自難
    認有理由，應予駁回。
據上論斷，應依刑事訴訟法第368條，判決如主文。
本案經檢察官翁珮嫻到庭執行職務。
中　　華　　民　　國　　109 　年　　8 　　月　　13　　日
                  刑事第二十五庭審判長法　官  宋松璟
                                      法　官  文家倩
                                      法　官  黃翰義
以上正本證明與原本無異。
不得上訴。
                                      書記官  賴又瑄
中　　華　　民　　國　　109 　年　　8 　　月　　13　　日